【裁判字號】    97,上,118
【裁判日期】    980728
【裁判案由】    損害賠償
【裁判全文】
臺灣高等法院民事判決                   97年度上字第118號
上  訴  人    幸世機電工業有限公司
兼法定代理人  甲○○
上  訴  人    乙○○
              丙○○
共      同
訴訟代理人    林誌誠律師
被  上訴人    丁○○
訴訟代理人    湯明亮律師
複  代理人    周明榮律師
上列當事人間請求損害賠償事件，上訴人對於中華民國96年11月
15日臺灣板橋地方法院95年度訴字第1565號第一審判決提起上訴
，並減縮聲明，本院於98年7月7日言詞辯論終結，判決如下：
    主      文
原判決主文第一項關於命上訴人給付不真正連帶債務部分（減縮
新台幣伍拾萬柒仟陸佰陸拾壹元部分除外），其超過(一)上訴人
甲○○與乙○○連帶給付；或(二)上訴人甲○○與幸世機電工業有
限公司連帶給付；或(三)上訴人幸世機電工業有限公司與丙○○連
帶給付，新台幣壹佰肆拾陸萬貳仟佰拾玖元本息之不真正連
帶債務部分，及該部分假執行之宣告，暨訴訟費用之裁判均廢棄
。
上廢棄部分，被上訴人在第一審之訴及其假執行之聲請均駁回。
其餘上訴駁回。
第一、二審訴訟費用由被上訴人負擔百分之一，餘由上訴人連帶
負擔。
    事實及理由
一、上訴人之上訴聲明原為：(一)原判決廢棄。(二)被上訴人在第一
    審之訴及其假執行之聲請均駁回。嗣減縮為: (一)原判決命上
    訴人給付超過新台幣（下同）537,661元及該部分假執行之
    宣告暨訴訟費用之裁判減縮部分除外，均廢棄。(二)上廢棄部
    分，被上訴人在第一審之訴及假執行之聲請均駁回（見本院
    卷第140頁），核與民事訴訟法第446條第1項、255條第1項
    第3款規定相符，應予准許，合先敘明。
二、被上訴人起訴主張：上訴人幸世機電工業有限公司（下稱幸
    世公司）於民國（下同）93年7月1日向被上訴人承租坐落台
    北縣三峽鎮○○路34巷19號之3廠房（下稱系爭廠房），作
    為生產家電馬達及線圈之用，租賃期限自93年7月1日起至96
    年6月30日，每月租金新台幣（下同）9萬元，幸世公司並以
    上訴人丙○○為連帶保證人。上訴人甲○○、乙○○分別為
    幸世公司之名義負責人及實際負責人，對系爭廠房之電路使
    用，負有安全維護及監督之注意義務，渠等明知幸世公司製
    作馬達所使用之機器及2樓員工休息處內之電視、冰箱、測
    試用洗衣機、冷氣機及乾衣機等電器設備，平日電力負荷甚
    大，應注意隨時或定期檢修、維護電源配線設備，以避免電
    源短路導致引燃之危險發生，且依其情形，並無不能注意之
    情事，竟疏未注意前述檢修及維護，於93年7月12日晚間8時
    下班後，未將110伏特電源線總開關關閉，致於同月13日凌
    晨0時30分時許，在該處2樓東南側休閒室入門東南側附近之
    分區電源開關箱處電源配線短路起火燃燒，致系爭廠房全部
    燒燬。系爭廠房起造工程價額為420萬元，於88年間復加蓋
    二樓建築物及設施，費用為323萬6,220元，合計約700多萬
    元，又系爭廠房，被上訴人自93年7月1日出租予上訴人幸世
    公司，本可收取3年之租金，卻於93年7月13日燒毀，致被上
    訴人無法依租賃契約收取該3年之租金，故亦有租金損失。
    被上訴人先行請求200萬元，爰依民法第184條、第213條、
    第28條、公司法第23條規定、系爭契約13條約定，求為命幸
    世公司、甲○○與乙○○或幸世公司與丙○○應連帶給付被
    上訴人200萬元，及自起訴狀繕本送達翌日起算之法定遲延
    利息。如其中一方為給付，他方即免其給付義務之判決。
三、上訴人則以：上訴人僅須就重大過失負責。幸世公司並非單
    純工廠，故於下班後仍留總開關電源，以保持傳真機、電話
    、電腦等設備之正常運作，與一般工廠實際作業情形不同，
    是幸世公司未關總電源不能認為有何重大過失，自不負任何
    損害賠償責任。又出租人應提供完整可堪使用之租賃物予承
    租人使用，幸世公司向被上訴人承租廠房時，系爭租賃標的
    物並未通過消防安檢，被上訴人向幸世公司承諾將改善消防
    設施以通過消防安檢，幸世公司亦提供12 萬元予被上訴人
    ，以助被上訴人完成消防設施安檢，始與被上訴人簽訂系爭
    租約，幸世公司於93年7月1日承租系爭廠房，至同年月13日
    失火當時，被上訴人仍未提供通過消防安檢之租賃標的物予
    幸世公司使用，故系爭廠房失火之原因係可歸責於被上訴人
    。縱認幸世公司須負賠償責任，系爭廠房因火災滅失，兩造
    租賃關係因而終止，幸世公司前已預付半年租金54萬元及押
    租金27萬元，被上訴人亦有返還義務，幸世公司主張抵銷。
    幸世公司前提供12萬元以補助消防設施部分，亦應自被上訴
    人請求之金額中扣除。且系爭廠房2樓加蓋部分尚非被上訴
    人所有，是其請求損害賠償不應包括2樓加蓋部分，而系爭
    廠房經鑑價後其殘餘價值為53萬7,661元，被上訴人亦僅得
    請求賠償53萬7,661元；倘認2樓加蓋部分屬被上訴人所有，
    亦應分開認定生財設備部分屬上訴人所有，其價值為175 萬
    5,970元，另廠房部分為148萬7,763元，經5年折舊後為35萬
    1,194元，其合計僅得請求88萬8,855元等語，資為抗辯。
四、原審對於被上訴人之請求，判決幸世公司、甲○○、乙○○
    或幸世公司、丙○○應連帶給付被上訴人200萬元，及自95
    年8月11日起至清償日止，按年息百分之五計算之利息，如
    其中一方為給付，他方即免其給付義務。上訴人就其敗訴不
    服，提起上訴，並聲明：(一)原判決命上訴人給付超過537,66
    1元及該部分假執行之宣告暨訴訟費用之裁判減縮部分除外
    ，均廢棄。(二)上廢棄部分，被上訴人在第一審之訴及假執行
    之聲請均駁回。被上訴人則答辯聲明：上訴駁回。
五、經查: 幸世公司於93年7月1日向被上訴人承租系爭廠房，作
    為生產家電馬達及線圈之用，租賃期限自93年7月1日起至96
    年6月30日，每月租金9萬元。幸世公司已預付半年租金54萬
    元及押租金27萬元。幸世公司於93年7月12日晚間8時下班後
    ，未將110伏特電源總開關關閉，致於同月13日凌晨0時30分
    時許，在該處二樓東南側休閒室入門東南側附近之分區電源
    開關箱處電源配線短路起火燃燒，致系爭廠房全部燒燬等情
    ，為兩造所不爭執，並有房屋租賃契約書、板橋地院93年度
    簡字第5532號刑事簡易判決等可稽（見原審卷第7-13頁），
    堪信為真實。
六、被上訴人主張：幸世公司對於系爭廠房於93年7月13日發生
    火災，致系爭廠房全部燒燬所生之廠房設備及租金損害，應
    負賠償之責。又甲○○、乙○○分別為幸世公司之名義負責
    人及實際負責人，對系爭廠房之電路使用，負有安全維護及
    監督之注意義務，竟疏於注意，致電源短路導致引燃之危險
    發生，且依其情形，並無不能注意之情事，竟疏未注意前述
    檢修及維護，應與幸世公司依公司法第23條及民法第28條規
    定負連帶賠償責任。另上訴人丙○○為幸世公司之連帶保證
    人，就幸世公司之過失致系爭廠房燒燬之損失，依系爭租約
    約定亦應負其連帶保證責任。爰依上開規定，請求幸世公司
    與甲○○、乙○○或幸世公司與丙○○應連帶給付被上訴人
    200萬元，倘其中一方給付，另一方則免給付義務等語，雖
    為上訴人所否認，並以前開情詞置辯，惟查：
  (一)按「租賃物因承租人之重大過失，致失火而毀損、滅失者，
    承租人對於出租人負損害賠償責任」，民法第434條固定有
    明文。惟「民法第434條之排除同法第432條規定之適用，固
    僅在保護承租人之利益，以減輕其賠償責任而設，惟該失火
    責任之特別規定，無關於公序良俗，倘當事人約定承租人就
    輕過失之失火仍應負責，以加重承租人之注意義務者，其特
    約自難謂為無效」（最高法院89年度台上字第1416號判決、
    83年度台上字第151號判決參照）。系爭失火之電線係由幸
    世公司所裝設，且為明管，為兩造所不爭執（見本院卷第73
    、89頁），故電線並未附合於系爭建物，堪信為真實。本件
    係幸世公司所裝設之電線失火，致引燃租賃物。租賃物之修
    繕雖應由出租人為之（民法第430條參照）；但本件非租賃
    物之電線則應由承租人幸世公司負責維修，兩者本質不同。
    又，依系爭租約第11條約定：「乙方（即上訴人幸世公司）
    應以善良管理人之注意使用房屋，除因天災地變等不可抗拒
    之情形外，因乙方之過失致房屋毀損，應負損害賠償之責。
    房屋因自然之損壞有修繕之必要時，由甲方（即被上訴人）
    負責修理。」（見原審卷第8頁、9頁），兩造既已約定承租
    人幸世公司因輕過失失火致系爭廠房毀損亦應負賠償責任，
    揆諸上開所述，其特約自應有效，即無適用民法第434條重
    大過失規定餘地（最高法院92年度台上字第2307號判決參照
    ）。
  (二)幸世公司雖抗辯: 系爭租約係定型化契約，依定型化契約條
    款解釋方法，就契約內容有疑義時，以不利於契約提供者為
    解釋原則，系爭租約係由被上訴人提供，因此，仍有民法第
    434條之適用，幸世公司僅就重大過失負責云云。惟查系爭
    租約固由被上訴人所提出，然而系爭租約第6條、第19條均
    經兩造另行以其他文字補充約定，並於系爭租約末加具附註
    條款，足見兩造就此份契約業經充分磋商，雙方地位相當，
    幸世公司並無附合訂立系爭租賃契約之情形，被上訴人縱使
    使用制式契約，亦不生定型化契約問題。
  (三)本件火災事件經臺北縣政府消防局鑑定結果，認為依現場勘
    查狀況，該火場以幸世公司2樓東南側休閒室附近處所受燒
    情形較為嚴重，而按燃燒特性之理由及現場燃燒碳化情形研
    判，應係自該公司2樓東南側休閒室入門東南側附近處起火
    點向四周延燒，又依救災殉職消防人員王教庭於無線電呼叫
    「2樓發現火點」，暨其陳屍位置相吻合，復依起火處掘獲
    之電源配線有明顯短路熔痕現象，起火處分區電源開關箱內
    無熔絲開關有跳脫等情形研判，該處為最先之起火處，且係
    因電器因素引燃之可能性較高，有該局93年7月21日火災原
    因調查報告書附於臺灣板橋地方法院檢察署93年度偵字第
    12955號刑事案件全卷可稽，經原法院調閱查明（見原審卷
    第27頁）。另該局以靜態式頂空濃縮分析法處理，並以氣相
    層析質譜儀鑑定該處空壓機房之地上碳化物，並未檢出含有
    石油系可燃性液體，亦有該局93年7月16日第H04G13A1號火
    災證物鑑定報告可據（見同上調卷）。再者，案經內政部消
    防署以實體顯微鏡觀察法及微觀金相觀察分析法鑑定該公司
    東南側烘箱房靠東側烘箱上方之扣案電路花線，發現該截花
    線所含熔痕，外觀呈現類似導體短路局部熔解固化之特徵，
    研判係該花線熔痕為通電中電路短路所造成之通電痕，並有
    內政部消防署931111號火災證物鑑定報告書附卷可憑（見同
    上調卷）。此外，尚有火災現場照片得佐。兩造對於本件係
    電線走火肇致火災，並不爭執（見本院卷第90頁）。本件火
    災確因未注意電路之檢修及維護，致該處2樓東南側休閒室
    入門東南側附近之分區電源開關箱處引燃火災，而燒毀該廠
    房，幸世公司為保持傳真機、電話、電腦等設備之正常運作
    ，而未於下班後關掉總電源，固然有此需要，惟廠房於下班
    後無人看管，幸世公司平常亦未注意自設電路之檢修及維護
    ，且該電路屬幸世公司所有，而非租賃物之一部分，幸世公
    司有權決定何時維修、如何維修，其對工業用電疏於維修，
    自有重大過失。
  (四)系爭租約第9條約定：「房屋有改裝施設之必要時，乙方（
    即幸世公司）取得甲方（即被上訴人）之同意後得自行裝設
    ，但不得損害原有建築，乙方於交還房屋時自應負責回復原
    狀。」（見原審卷第8頁背面），顯見系爭租約並未約定由
    被上訴人負責系爭廠房所需之消防設備。又一般所謂消防安
    全設備，係指滅火器、室內消防栓、火警自動警報及緊急照
    明等設備，據臺北縣政府消防局前揭火災原因調查報告書第
    5頁所載「火災現場設有安全出口燈、避難方向燈及乾粉滅
    火器」，足見，被上訴人已提供一般應具備之消防安全設備
    ，惟該消防設備是否不符消防安全檢查，幸世公司並未舉證
    以實說，自不足取。況火災發生當時無人在廠房，縱有消防
    安全設備，亦因無人使用不能發揮效用，故被上訴人之消防
    設備有無通過檢查，與本件火災之發生，並無因果關係，上
    訴人抗辯: 被上訴人應就本件火災自負其責，自不可採。
  (五)乙○○為幸世公司之實際負責人，甲○○為幸世公司登記負
    責人，為上訴人所自認，幸世公司向被上訴人承租上址作為
    生產製造家電馬達及線圈之工廠，乙○○、甲○○對該工廠
    之電路使用，負有安全維護及監督之注意義務，其明知該公
    司製作馬達所使用之機器及2樓員工休息處內之電視、冰箱
    、測試用洗衣機、冷氣機及乾衣機等電器設備，平日電力負
    荷甚大，應注意隨時或定期檢修、維護電源配線設備，以避
    免電源短路導致引燃之危險發生，且依其情形，並無不能注
    意之情事，竟疏未注意前述檢修及維護，且於93年7月12 日
    晚間8時許，該公司下班後，未將110伏特電源線總開關關閉
    ，致同月13日凌晨0時30分時許，於無人在該處之際，因電
    源配線短路，在該處2樓東南側休閒室入門東南側附近之分
    區電源開關箱處引燃，並燒燬該建築物，自應認為均有重大
    過失，乙○○、甲○○之過失行為與被上訴人所受損害間，
    具有因果關係，其行為關連共同，應依民法第185條之規定
    ，對被上訴人負共同侵權行為之連帶賠償責任。又甲○○為
    幸世公司之法定代理人，渠執行職務加損害於被上訴人，依
    民法第28條規定，幸世公司應與甲○○負連帶賠償責任。幸
    世公司與甲○○既負連帶責任，公司法第23條連帶責任部分
    ，無另行論述必要。乙○○並非幸世公司登記之負責人，乙
    ○○與幸世公司間並無民法第28條、公司法第23條之適用。
    又，兩造已於租賃契約第11條約定: 「乙方（即上訴人幸世
    公司）應以善良管理人之注意使用房屋，除因天災、地變等
    不可抗拒之情形外，因乙方之過失致房屋毀損，應負損害賠
    償之責」，是上訴人幸世公司除因天災、地變等不可抗拒之
    情形外，對於因其未盡善良管理人之注意義務而過失毀損系
    爭廠房，應對被上訴人負賠償責任。丙○○為承租人幸世公
    司之連帶保證人，有租約13條可證，依契約關係，應與幸世
    公司對被上訴人負連帶賠償責任。甲○○與乙○○、或甲○
    ○與幸世公司、或幸世公司與丙○○，基於不同之法律規定
    對被上訴人負連帶賠償責任，屬不真正連帶債務，如其中一
    方為給付，他方即免其給付義務。
  (六)按損害賠償，除法律另有規定或契約另有訂定外，應以填補
    債權人所受損害及所失利益為限。依通常情形，或依已定之
    計劃、設備或其他特別情事，可得預期之利益，視為所失利
    益，民法第216條第1、2項定有明文。經本院行使闡明權，
    被上訴人主張請求之200萬元計: (1)1樓廠房損害537,661元
    ；(2)租金所失利益3,205,161元，扣除租金與押金後係243萬
    元，被上訴人請求1,462,339元（見本院卷第124頁）。被上
    訴人得請求之損害賠償，茲說明如下：
  (1)系爭廠房所受損害部分：
    系爭一樓廠房為被上訴人於88年7月所建，於93年7月發生火
    災當時之殘餘價值為53萬7,661元，有台灣省建築師公會台
    北縣辦事處之鑑定報告可稽，兩造對1樓廠房之損害為53萬
    7,661元，亦不爭執（見本院卷第124頁），是被上訴人請求
    幸世公司等賠償系爭廠房之損害（不含2樓加蓋部分）53 萬
    7,661元部分，堪以認定。
  (2)系爭廠房之所失利益部分：
    被上訴人另主張自93年7月1日出租系爭廠房予幸世公司，每
    月租金9萬元，本可收取租金3年，茲因幸世公司之過失，於
    93年7月13日凌晨燒毀系爭廠房，租賃關係因標的物滅失而
    終止，被上訴人依系爭租約原可取得之租金債權（自93年7
    月13日起至96年6月30日止）無法收取，此部分視為所失利
    益，幸世公司等亦應賠償等語。查系爭廠房於93年7月13日
    燒燬，該租賃物既已經滅失，被上訴人與幸世公司間之租約
    當然終止，租約終止後幸世公司即無再給付租金之義務（最
    高法院87年度台上字第3060號判決參照）。被上訴人自93年
    7月13日起至96年6月30日止，共35個月又18 日因無法利用
    系爭廠房而受有租金之損失計320萬4000元（9 萬元×35個
    月+9萬元×18÷30），為兩造所不爭執（見本院卷第12、26
    、48、81、85-87頁、124頁）。則被上訴人請求上訴人給付
    320萬4000元之損害，即屬有據。上訴人嗣後雖否認該320萬
    4000元之所失利益（見本院卷第129、140頁），但上訴人並
    未撤銷自認且未舉證證明自認與事實不符，核與民事訴訟法
    第279條第3項規定不符，自不足取。
  (3)綜上，被上訴人得請求幸世公司賠償之損害合計374萬1,661
    元（即53萬7,661元＋320萬4000元）。
  (七)幸世公司抗辯: 系爭廠房既已全部滅失，則兩造間之租賃關
    係即已消滅，幸世公司前已交付之租金及押租金等，即應予
    返還，另外依不當得利之法律關係，被上訴人應返還補助消
    防款12萬元，爰主張抵銷等語。經查:
  (1)系爭廠房因本件火災全部燒燬之事實，為兩造所不爭執，是
    兩造間之租賃關係於93年7月13日燒燬時，因租賃客體不存
    在，而當然消滅。幸世公司已預付半年租金54萬元及押租金
    27萬元，扣除93年7月1日起至同年月12日止之租金3萬6,000
    元（即90,000÷30×12），被上訴人仍應返還不當得利77萬
    4,000元予幸世公司。
  (2)依據兩造租賃契約書附註記載「補新台幣壹拾貳萬元（為前
    期扣款）補作消防設施」，依書面記載，可知此該12萬元係
    幸世公司補繳先前扣款，幸世公司既主張有交付「補助消防
    款12萬元」及「繳清前期租金」，就此有利於己之積極事實
    ，應負舉證責任，惟幸世公司並未舉證以實其說。該12萬為
    前期扣款，堪信為真實。幸世公司對該12萬元，自不得主張
    抵銷。
  (3)綜上，被上訴人得請求幸世公司賠償之損害合計374萬1,661
    元，被上訴人則應返還不當得利77萬4,000元予幸世公司，
    其種類相同，且屆清償期，均適合抵銷，經抵銷後，幸世公
    司仍應給付被上訴人296萬76,661元，被上訴人僅請求200萬
    元（即1樓廠房損害537,661元；及租金所失利益1,462,339
    元），自屬有據。
七、綜上所述，被上訴人分別依民法第184條、第185條、第434
    條、第28條及系爭租約約定，請求甲○○與乙○○、或甲○
    ○與幸世公司、或幸世公司與丙○○連帶給付200萬元，及
    均自起訴狀繕本送達翌日即95年8月11日起至清償日止，按
    年息百分之五計算之利息，如其中一方為給付，他方即免其
    給付義務，自應准許。原審判決所為上訴人上訴部分（即
    2,000,000-537,661）之不真正連帶債務（即甲○○與乙○
    ○、或甲○○與幸世公司、或幸世公司與丙○○連帶給付
    1,462,339元本息部分）為敗訴之判決，並為假執行之宣告
    ，核無違誤。上訴論旨指摘原判決此部分不當，求予廢棄改
    判，為無理由，應予駁回。逾上開應給付部分，原審判決所
    為上訴人敗訴之判決，並為假執行之宣告，尚有未洽。上訴
    論旨指摘原判決此部分不當，求予廢棄改判，為有理由，應
    由本院廢棄後，改判如主文所示。
八、本件事證已臻明確，兩造其餘攻擊、防禦方法及未經援用之
    證據，經本院審酌後認對判決結果不生影響，爰不一一論列
    ，附此敘明。
九、據上論結，本件上訴為一部有理由，一部無理由，依民事訴
    訟法第450條、第449條第1項、第79條、第85條第2項，判決
    如主文。
中    華    民    國    98    年    7    月    28     日
                    民事第十五庭
                        審判長法  官  林恩山
                              法  官  陳雅玲
                              法  官  郭松濤
正本係照原本作成。
如不服本判決，應於收受送達後20日內向本院提出上訴書狀，其
未表明上訴理由者，應於提出上訴後20日內向本院補提理由書狀
（均須按他造當事人之人數附繕本）上訴時應提出委任律師或具
有律師資格之人之委任狀；委任有律師資格者，另應附具律師資
格證書及釋明委任人與受任人有民事訴訟法第466條之1第1項但
書或第2項（詳附註）所定關係之釋明文書影本。
中    華    民    國    98    年    7     月    29    日
                              書記官  劉  瑗
附註：
民事訴訟法第466條之1（第1項、第2項）：
對於第二審判決上訴，上訴人應委任律師為訴訟代理人。但上訴
人或其他法定代理人具有律師資格者，不在此限。
上訴人之配偶、三親等內之血親、二親等內之姻親，或上訴人為
法人、中央或地方機關時，其所屬專任人員具有律師資格並經法
院認為適當者，亦得為第三審訴訟代理人。


司法院資訊處製作；財團法人民間司法改革基金會備份。
